臺灣雲林地方法院民事判決　九十年度再易字第一○號
　　再審原告　　丙○○
　　再審被告　　甲○○
　　兼代理人　　乙○○
右當事人間請求清償債務事件，再審原告對於本院八十九年度簡上字第八四號確定判
決提起再審之訴，本院判決如左：
    主      文
再審之訴駁回。
再審訴訟費用由再審原告負擔。
    事　　實
甲、再審原告方面：
一、聲明：
(一)原確定判決廢棄。
(二)再審被告之第二審上訴駁回。
(三)再審程序及再審前第二審訴訟費用，由再審被告負擔。
二、陳述：
(一)本件再審前之原確定判決於九十年五月九日判決，再審原告於五月十六日收受判
    決正本，並於六月六日提起再審之訴（有卷附送達証書）起訴狀收文章可稽，故
    未逾三十日之不變期間，再審被告主張再審原告逾三十日後始提再審之詞顯有誤
    會。
(二)按有左列各款情形之一者，得以再審之訴對於確定終局判決聲明不服，‧‧（十
    三）當事人發現未經斟酌之証物；或得使用該証物者但以如經斟酌可受較有利益
    之裁判者為限。依第四百六十六條不得上訴於第三審法院之事件，除前條規定外
    ，其經第二審確定之判決，如就足影響於判決之重要証物，漏未斟酌者，亦得提
    起再審之訴。民事訴訟法第四百九十六條第一項第十三款及第四百九十七條分別
    定有明文。所謂重要証據漏未斟酌，指前第二審言詞辯論終結前，已經存在並已
    為証據聲明之証據，而第二審並未認為不必要而仍忽略証據聲明未為調查者而言
    。再審原告發現前訴訟言詞辯論終結前存在之証物，即徐武信於八十七年七月十
    日自其虎尾郵局帳號○五二六三三之七號帳戶現金提款，如經調取其取款條，其
    上之筆跡與系爭本票之筆跡作比對鑑定，即可証明系爭本票確為徐武信親筆簽發
    ，再審原告現始發現此項漏未斟酌之証物，且如經斟酌，足以影響於判決，故提
    起再審之訴，程序上尚無不合。
(三)審判長應注意令當事人就訴訟關係之事實及法律為適當完全之辯論，審判長應向
    當事人發問或曉諭，令其為事實上及法律上陳述，聲明証據或為其他必要之聲明
    及陳述，其所聲明或陳述有不明瞭或不完足者，應令其敘明或補充之，民事訴訟
    法第一百九十九條第一項及第二項定有明文，此為審判長因訴訟關係而生之闡明
    權，同時亦為其義務，故審判長對其訴訟關係倘未盡此項必要之處置，違背闡明
    權之義務者，其訴訟程序即有重大瑕疵，而基此所為之判決，亦屬違背法令。本
    件確定判決未詳加闡明，逕認「郭迺琦先後二次拿會款給再審原告）二次會款金
    額均為二十五萬元，而第二次拿去丙○○之會款係屬尾會款，若郭迺琦第二次拿
    給丙○○之會款確係尾會款，何以第二次之會款金額會與前次（即八十六年十二
    月十日）之會款金額均屬相同，又丙○○前次標會，其投標之利息金額多少，怎
    未從丙○○前次應得之會款金額內扣除，俱未見証人郭迺琦陳明，是証人郭迺琦
    上揭所述，顯與實情不符，已無足取。又訴外人徐武信先後二次至丙○○處借款
    時，均適逢其拿會款給再審原告，並為其一人親眼目睹丙○○交付借款之經過，
    此一情節，過於雷同而超乎常情，實難令人無疑，而此一不合情理之處，又因借
    款當事人之一方徐武信業已死亡，而無從查証，是証人郭迺琦上開証詞既有瑕疵
    ；若無其他可信資料佐証其証述內容確實，僅以其一人所為証詞，自難憑採。原
    審法院訊問証人有無合會會單，証人郭迺琦証述：（已不記得有那些會員了）原
    審法院再問証人為何記得如此清楚，証人郭迺琦卻又証述，因為是尾會所以記得
    清楚，是由証人上開供証情節觀之，原審法院於詰問對再審原告有利部分，証人
    郭迺琦即稱其記憶清晰，於詰問對再審原告不利之情節時，郭迺琦即証稱其不復
    記憶，並與再審原告於原審時陳稱：（『有無會單』『時間已久忘了』『合會會
    員尚有何人』『事隔己久忘了』），相為呼應。足徵証人郭迺琦上開所陳，均係
    附和再審原告之詞，自難採信。且消費借貸為要物契約，當事人間就已否交付貸
    與物之事實有爭執時，仍應由主張已為交付之貸與人負舉証責任」云云，作為再
    審原告敗訴之理由，其未盡闡明權之義務，訴訟程序即有重大瑕疵，而基此所為
    之判決，即屬違背法令。
(四)再審被告二人之父徐武信，已於八十七年七月二十四日死亡，生前於八十六年十
    二月十日，同年月二十日先後依序向再審原告借款二十五萬元、二十萬元，合計
    四十五萬元。經徐武信親自簽發同期日，面額分別為二十五萬元、二十萬元，到
    期日分別為八十七年一月十日，同年月二十日之本票各一紙交予再審原告，並口
    頭約定，利息按每萬元每月一百八十元計算。嗣屆期日徐武信均陸續前來付清已
    到期之利息，即各借款到期日先付清利息後再多次簽發同面額為期一個月或二個
    月之本票換回其原先已到期之本票，直到八十七年七月十日徐武信前來付清已到
    期本金二十五萬元之利息後，因徐武信表示伊身無分文，遂又向再審原告借款八
    千元，並簽發八十七年八月十日到期（下稱系爭本票）之本票換回先前已到期之
    本票，又於八十七年七月二十日於付完到期本金二十萬元之利息後，簽發同面額
    八十七年九月二十日到期之本票（下亦稱系爭本票）換回已到期之同面額本票，
    總共向再審原告借得款項四十五萬八千元未還，而再審被告二人係徐武信之繼承
    人，自應連帶償還其被繼承人徐武信之債務。
(五)右揭事實有以下之証據証明：
  (1)再審被告並不爭執系爭本票上（徐武信）之印文為真正，及渠等確係徐武信之繼
    承人等事實。
　(2)証人郭迺琦於再審前原審調解時到庭証述：「丙○○有跟我的會，我拿了二十五
    萬元的會款去給他，徐武信當時在場，丙○○點收我拿給他的二十五萬元後，他
    再轉交給徐武信，當時是八十六年十二月十日，還有另外二十萬元借款，是在互
    助會尾會時，我收了會款二十五萬元，拿去給丙○○，當時徐武信也在場，丙○
    ○拿了二十萬元給他，他也拿了一張本票回來，本票是丙○○還給徐武信，當時
    八十六年十二月五日」等語（詳原審八十九年七月二十日調解程序筆錄）。以此
    ，再審原告應已盡舉証責任，再審被告如有爭執，應由其舉証証明，始符民事訴
    訟法第二七七條舉証責任分配之原則。
  (3)丙○○參與郭迺琦之互助會（會員共二十六人）每會二萬元，丙○○係尾會，扣
    除自己外，應得五十萬元，會首郭迺琦因未能收齊會款，乃分二次，每次各二十
    五萬元給付丙○○，而第二次徐武信僅借二十萬元，再審原告自留五萬元，此與
    一般經驗尚無不合。
  (4)再審原告依系爭本票二張聲請支付命令，當以票據上所載之文義為依據，而省略
    前有多次換票之事實，即至訴訟中始為完整之陳述。故不得以存証信函，支付命
    令等所述之借款日期不合，作為否認借款事實之理由。
  (5)鈞院將系爭本票二張、虎尾郵局存簿儲金戶之印鑑申請書、更換印鑑、印鑑單、
    提款單等囑託財團法人中華科技經濟鑑測中心鑑定結果，認徐武信之簽名無論其
    筆癖、筆鋒、運筆、收筆情形及其書寫習慣極為相似，推定二張本票及郵政存簿
    儲金印鑑、提款單等六份文件應為同一人所書寫，有該鑑定報告附卷可稽，足徵
    再審被告抗辯之系爭二張本票字跡不同，非其父徐武信所書寫簽發，可能是印鑑
    交再審原告保管，知其父死亡後，始盜蓋於系爭本票之詞，均不足採信。
乙、再審被告方面：
一、聲明：
(一)再審原告之訴駁回。
(二)再審訴訟費用及再審前第一、二審訴訟費用由再審原告負擔。
二、陳述：
(一)本件再審之訴，已逾三十日之不變期間，如再審原告主張未逾再審期間，應由再
    審原告負舉證責任。
(二)中華科技經技經濟鑑定中心所提之鑑測報告粗糙不明，報告結果模擬兩可，其結
    果令人不服，說明如下：
１、就姓名簽字部份：
    Ｐ十七頁編號一、二、三字體全部不符，且部份字體相連，鑑定報告未做解釋，
    Ｐ十八頁、Ｐ十九頁都有相同之毛病，鑑定人員未就「字形」做判定，只以字之
    總高、粗、細、寬間格做鑑定，未免草率。
２、本票兩張所簽日期之字跡，其中「七」月之「七」字亦不同，然該鑑定報告卻亦
    無說明，此已違反鑑定常理。
(三)再審原告所提出之理由，亦無法證明成立消費借貸關係，未必為有利再審原告之
    裁判，顯然不符合再審之理由，故請求駁回原告之訴。
    理      由
一、按「對於財產權訴訟之第二審判決，如因上訴所得受之利益，不逾新台幣一百五
    十萬元者，不得上訴。」「再審之訴應自判決確定時起三十日之不變期間內提起
    。前項期間自判決確定時起算。」民事訴訟法第四百六十六條第一項、司法院（
    九一）院臺廳民一字第０三０七四號令、第五百條第一項、第二項本文分別定有
    明文。本件再審原告就本院八十九年度簡上字第八四號之確定判決提起本件再審
    之訴，經查，上開判決上訴利益未逾新台幣一百五十萬元，不得上訴於第三審，
    是該判決於九十年五月九日宣示時即告確定，於同年月十七日送達再審原告，再
    審原告於九十年六月六日向本院提起再審之訴，尚未逾三十日之不變期間。又按
    當事人依民事訴訟法第四百九十六條規定，提起再審之訴，以主張同條項各款規
    定之情形，即為合法，至其情形是否果屬實在，乃訴有無理由之問題；再審之訴
    ，除欠缺其他合法要件外，即應依判決程序調查裁判。又再審之訴，是否合於同
    條第一項但書之規定，亦屬其訴有無理由之問題，本件再審原告主張原確定判決
    ，有民事訴訟法第四百九十六條第一項第一款及第十三款之再審事由，提起再審
    之訴，即為合法。至其情形是否果屬存在，乃再審之訴有無理由之問題，合先敘
    明。
二、本件再審原告提起再審之訴，其理由無非係以：（一）原審違反闡明義務，訴訟
    程序有重大瑕疵，顯已違背民事訴訟法第一百九十九條第一項、第二項之規定，
    而為適用法規顯有錯誤。（二）被告之父徐武信於虎尾郵局之儲金帳戶，於八十
    七年七月十日有現金提款，有取款條之填寫，而以此為新證據，有民事訴訟法第
    四百九十六條第一項第十三款提起再審之訴之事由。第查民事訴訟法第四百九十
    六條第一項第一款所謂適用法規顯有錯誤，乃指原確定判決所積極的適用之法規
    ，顯然不合於法律規定，或與司法院現尚有效極大法官會議之解釋，或最高法院
    現尚有效之判例，顯然違反者而言，並不包括消極的不適用法規，或取捨證據不
    當、調查證據欠週，或認定事實錯誤之情形在內。又按審判長應注意令當事人就
    訴訟關係之事實及法律為適當完全之辯論。審判長應向當事人發問或曉諭，令其
    為事實上或法律上陳述、聲請證據或為其他必要之聲明及陳述；其所聲明或陳述
    有不明瞭或不完足者，應令其敘明或補充之，現行民事訴訟法第一百九十九條第
    一項、第二項規定甚明，是可認民事訴訟法所規定之『闡明』（學說上稱為『闡
    明權』或『闡明義務』），應僅限於對『當事人』及『訴訟關係之事實及法律』
    ，逾越上開部分之事項，法院是否進行闡明，又闡明之方式如何，純係審判中訴
    訟指揮之事項，自不容當事人置喙。且所謂民事訴訟，其意即國家私法機關（即
    法院），就平等之私人間生活關係而生之私法上訟爭事件，對於對立當事人間，
    適用法律，予以判決解決之制度、程序，最重要者，法院必須站在超然、公立、
    公正之立場，平等解決兩造當事人之私法糾紛，是民事訴訟法之闡明，其目的並
    不在使法院協助為當事人一方原告擊敗他方之被告而規定，本件再審原告以原審
    未採信證人郭迺琦之證詞，卻未對證人闡明、訊問，自有違闡明義務而為適用法
    規顯有錯誤云云，顯已忽略該條文適用是以當事人之陳述為範圍；況按取捨證據
    認定事實，原屬事實審法院之職權，本件前訴訟程序第二審法院審理後，認証人
    郭迺琦証詞有瑕疵，已於判決理由項下說明其心證之所由得，亦無所謂不明瞭、
    不完足之可言，自無民事訴訟法第一百九十九條第一項、第二項之情事，基此，
    核原審無適用法規顯有錯誤之情形。再審原告執此指摘本院上開確定判決適用法
    規顯有錯誤，求予廢棄，難認有理。
三、再按民事訴訟法第四百九十六條第一項第十三款規定提起再審之訴，須當事人發
    現之證物，於前訴訟程序未經斟酌，且一經斟酌，即可受較有利之裁判者為相當
    ，若該證物在前訴訟程序已經斟酌，或縱經斟酌，亦不能受較有利之裁判者，即
    不得據以提起再審之訴。次按民事訴訟如係原告主張權利者，應先由原告負舉證
    之責，若原告先不能舉證，以證實自己主張之事實為真實，則被告就其抗辯事實
    即令不能舉證，或其所舉證尚有疵累，亦應駁回原告之請求（最高法院十七年上
    字第九一七號判例意旨參照）。又按消費借貸者，謂當事人一方移轉金錢或其他
    代替物之所有權於他方，而約定他方以種類、品質、數量相同之物返還之契約，
    八十九年四月二十一日修正之民法第四百七十四條第一項定有明文，又同法第四
    百七十五條有關「消費借貸，因金錢或其他代替物之交付而生效力。」之規定，
    雖於八十九年四月二十一日經總統令修正公布民法債編時予以刪除，因該條文之
    規定，易使人誤會金錢或其他代替物之交付為消費借貸之生效要件，為配合前條
    之修正，爰將本條刪除，此為刪除理由所明文。然依同日立法增訂之同法第四百
    七十五條之一增訂理由第二項明文：消費借貸為要物契約。是消費借貸契約之成
    立，除當事人有約定一方移轉金錢或其他代替物之所有權於他方，而他方以種類
    品質數量相同之物返還之合意外，並須將金錢或其他代替物實行交付；況稱消費
    借貸者，為當事人約定，一方移轉金錢或其他代替物之所有權於他方，而他方以
    種類、品質、數量相同之物返還之契約，八十九年五月五日修正生效前之民法第
    四百七十四條規定甚明（本件再審原告主張借貸關係發生於八十九年五月五日之
    前），故金錢消費借貸契約之成立，除金錢之交付外，尚須有返還相同金額金錢
    之借貸合意之存在要件。準此，主張消費借貸契約成立之一造，應就雙方有借
    貸之合意、金錢之交付等二項事實，負其舉證之責，殆無疑義。
四、本件再審原告以其發現前訴訟言詞辯論終結前存在之証物，即徐武信於八十七年
    七月十日自其虎尾郵局帳號○五二六三三之七號帳戶現金提款，如經調取其取款
    條，其上之筆跡與系爭本票之筆跡作比對鑑定，即可証明系爭本票確為徐武信親
    筆簽發，並以此即可證明徐武信確實向再審原告借貸系爭本票所載之款項云云，
    提起本件再審之訴，按票據為無因證券，票據債權人就其取得票據之原因，固不
    負證明之責任，惟本件再審原告主張，系爭本票二紙係再審被告之被繼承人徐武
    信向伊借款而簽發交付，以為清償方法，而消費借貸須金錢或其他代替物之交付
    為要件，已如前述，再審被告既抗辯其被繼承人未收受借款，則就借款已交付之
    事實，即應由再審原告負舉證責任。再審原告雖主張以「徐武信自其帳戶提款之
    取款條」之證物，證明系爭本票為真，然揆諸前揭說明，該證物即便能證明系爭
    本票為真，仍無法證明再審原告交付系爭本票所載之款項予再審被告之被繼承人
    徐武信之事實，是該證物雖經斟酌，亦無足為有利於再審原告之裁判，再審原告
    執該證物提起本件再審之訴，亦無理由。
五、據上論結，本件再審之訴為無理由，依民事訴訟法第七十八條判決如主文。
中　　　華　　　民　　　國　　九十一　　年　　　十　　　月　　　九　　　日
                              臺灣雲林地方法院民事庭
~B審判長法官　蕭守田
~B法　　　官　陳秋如
~B法　　　官　陳婉玉
右為正本係照原本作成。
本件不得上訴。
中　　　華　　　民　　　國　　九十一　　年　　　十　　　月　　　九　　　日
~B法院書記官　魏輝碩
